臺灣高等法院臺南分院刑事判決　　　　　　　 九十一年度上訴字第六一號　 Ｃ
　　　上　訴　人　臺灣臺南地方法院檢察署檢察官
　　　被　　　告　甲　○　○
　　　選任辯護人　蔡　進　欽　律師
右上訴人因被告違反公職人員選舉罷免法案件，不服臺灣臺南地方法院九十一年度易
字第二五七○號中華民國九十一年四月十日第一審判決（起訴案號：臺灣臺臺南方法
院檢察署九十年度偵字第一三二七一號，併辦案號：同署九十年度偵字第一四三二八
號），提起上訴，本院判決如左：
      主      文
上訴駁回。
      理      由
一、公訴意旨略以：被告甲○○係現任台南縣永康市市民代表會主席，負責為中國國
    民黨所提名參選立法委員之候選人洪玉欽及台南縣長之候選人吳清基輔選。其明
    知對於有投票權之人，不得行求、期約或交付賄賂或其他不正利益，而約其為一
    定之行使，竟仍基於預備對於有投票權之人，行求、期約或交付賄賂之犯意，於
    民國九十年十一月十六日，以每斤新台幣（下同）五百元之價格，向台南縣永康
    市○○路九六六號乙○○所經營之「甲子園茶行」，購買共計三十斤（分六十罐
    裝，每罐半斤）之茶葉，預備以該茶葉贈送予不特定之有投票權人，並期約該等
    不特定之有投票權人將選票投給中國國民黨籍之立法委員候選人洪玉欽及縣長候
    選人吳清基。嗣於九十年十一月二十六日晚上十時十五分許，經臺灣臺南地方法
    院檢察署檢察官指揮台南縣警察局永康分局員警持臺灣臺南地方法院所核發之搜
    索票，前往甲○○上開住處搜索時，當場在其住處一樓書桌後方查獲茶葉五十罐
    ；並在甲○○所乘坐停放在該住處外之車號Ｊ三─二０五九號公務座車後車箱內
    ，查獲裝茶葉罐之袋子二十九個、立法委員候選人洪玉欽橫式宣傳單三捆、縣長
    候選人吳清基橫式、直式及長型宣傳單各一捆等物。因認被告甲○○涉嫌違反公
    職人員選舉罷免法第九十條之一第二項之預備對於有投票權之人期約賄賂罪嫌云
    云。
二、按犯罪事實應依證據認定之，無證據不得推定其犯罪事實，刑事訴訟法第一百五
    十四條定有明文。又按認定不利於被告之事實，須依積極證據，苟積極證據不足
    為不利於被告事實之認定時，即應為有利於被告之認定，更不必有何有利之證據
    （最高法院三十年上字第入一六號判例參照）。再無論直接證據或間接證據，其
    為訴訟上之證明，須於通常一般之人均不致於有所懷疑，而得確信其為真實之程
    度者，始得據之為有罪之認定。
三、本件公訴人認被告涉犯預備對於有投票權之人期約賄賂罪嫌，無非以扣案之茶葉
    五十罐、裝茶葉罐之袋子二十九個、立法委員洪玉欽橫式宣傳單三捆、縣長候選
    人吳清基橫式、直式及長型宣傳單各一捆，且證人乙○○、劉明輝、江桃、蘇桂
    紋等人就買賣茶葉之情節供述不盡相同等情為論據。被告甲○○則堅決否認有何
    對於有投票權之人預備賄賂之犯行，辯稱：伊欲競選台南縣永康市市長，遂向甲
    子園茶行老闆乙○○購買茶葉三十斤，擬放置在陸續成立之服務處，供來往之選
    民泡茶飲用；且伊係台南縣永康市市民代表會主席，又幫洪玉欽、吳清基兩人輔
    選，伊座車內放置有候選人之宣傳單自不為奇；又伊與太太均為生意人，家中臥
    室內置有十萬元現金，亦屬平常之事；伊常向乙○○夫妻買茶葉，他們在法庭或
    緊張並記錯買賣過程，而伊有時會請司機去向他們買茶葉等語。
四、經查：
  (1)民國九十年十一月二十六日雖經臺灣臺南地方法院檢察署檢察官指揮台南縣警察
    局永康分局員警持臺灣臺南地方法院所核發之搜索票至台南縣永康市○○路二一
    六巷十二弄二之二號被告甲○○住處及座車搜索，並扣得茶葉五十罐、裝茶葉罐
    之袋子二十九個、現金十萬元、立法委員候選人洪玉欽宣傳單及縣長候選人吳清
    基之宣傳單等物，並有搜索及扣押筆錄在卷可稽。然案發當時被告擬參選台南縣
    永康市市長一職，此為當地公眾週知之事實，其為了陸續成立之多處服務處添購
    現場泡茶之茶葉，並不違一般選舉常情，且被告之妻子江桃經營ＫＴＶ生意乙節
    ，亦據證人江桃及劉明輝證述屬實，從而，被告購置數量稍多之茶葉放置家中，
    應無可疑之處。
  (2)被告任台南縣永康市民代表會主席，其輔選之候選人提供競選傳單要求被告支持
    ，乃極為平常之事，是縱於被告乘坐之座車後車廂扣得候選人等之宣傳單，亦難
    認係被告預備賄選之證據。再者，員警雖於被告住處扣得現金十萬元，然被告否
    認係用以期約之賄款，且經員警前往被告住處進行搜索，亦僅扣得茶葉、候選人
    宣傳單，並未一併查獲供發放賄款所需之選舉人名冊，此亦有搜索證明書附卷可
    稽，且參以一般經商人家於家中放置十萬元現金，事屬常有，自亦難僅憑自被告
    住處扣得茶葉五十罐、新台幣十萬元、在其座車後車廂扣得候選人之宣傳單等物
    ，即遽認被告有預備賄選之犯行。
  (3)證人乙○○、劉明輝、江桃、蘇桂紋等人雖就被告買賣茶葉之情節供述不盡相同
    ，然證人間就被告買賣茶葉之過程供述儘管不同，尚不足以遽行推論扣案茶葉係
    被告預備賄選之用。是被告上開辯解，尚非無據。此外，復查無其他積極證據足
    資證明被告有何公訴人所指訴之犯行，原判決諭知被告無罪，並說明臺灣臺南地
    方法院檢察署九十年十二月二十五日南檢玲儉九０偵０一四三二八字第七０一二
    ０號函移送併案審理部分，與本件為同一事實，業已審究如上。本院經核原判決
    認事用法並無不當。
五、檢察官上訴意旨以：(1)原審於理由中多次引述警方於現場扣案之現金新台幣十萬
    元，作為被告無罪理由之一，似有疑義。蓋本檢察官自始不曾認上開扣案之現金
    十萬元與被告涉嫌預備賄選間之犯行間，有何關連性，故本檢察官之起訴書中，
    亦從未引用上開證據，作為認定不利於被告之證據，是原審以此做為被告無罪理
    由之一，顯有誤會。(2)原審復謂本件多數證人間，就茶葉買賣過程供述不一，不
    足推論被告購買上開茶葉，係為供預備賄選之用等語。然查，以一般茶葉交易之
    買賣方式及付款等過程，乃屬甚為平常之事，而多人間之證述縱有不一致之處，
    亦確實無法據推論購買該批茶葉，係供預備賄選之用。惟本件被告及相關證人於
    本署偵訊時所為之證述，實有極大之出入，若非其中確有蹊蹺，何以就其向證人
    乙○○究竟購買幾次三十斤之茶葉、如何交貨、茶葉是否已付款等顯而易見之情
    節，竟有如此大之差異，且與證人乙○○、蘇桂紋證述之情節不符？(3)苟若如被
    告所稱，上開茶葉係供其所經營之ＫＴＶ或服務處使用，則該茶葉為何不直接送
    到店內或服務處，而須堆放在被告住處一樓書桌後面？再者，若上開茶葉係供營
    業或自行使用，則被告何須於購買時，向證人乙○○要求給予裝茶葉之袋子，並
    由證人劉明輝將上開茶葉袋放置在被告甲○○之公務車後車廂內？又該茶葉袋竟
    與候選人之宣傳單一同放置在後車廂內？該批茶葉應係被告預備用以交付有投票
    權人賄賂無疑等由，指摘原判決諭知被告無罪不當。惟查：(1)起訴書中未引用扣
    案之新台幣十萬元現金，作為被告涉嫌預備賄選之證據，雖屬事實，但臺灣臺南
    地方法院檢察署移送原審併案審理之九十年度偵字第一四三二八號卷內，有警方
    搜索扣押物品「新台幣壹拾萬元」包括在內（見該卷第十七頁），既屬併案審理
    案件之扣押物品，原審予以查證，並於判決書中加以說明，並無不當。(2)被告向
    證人乙○○、蘇桂紋所經營之茶行購買茶葉，交易已有五、六年之久，買過數斤
    到數十斤不等之茶葉，付款方式不一，被告亦有委請其司機劉明輝向證人乙○○
    夫妻過買茶葉之情形，已據被告及證人乙○○、蘇桂紋、江桃、劉明輝陳明在卷
    ，而證人乙○○夫妻之茶行商業交易頻繁，記憶難免會有混雜，證人間所述交易
    情節難免不一，且縱與購買者所述交易經過有所差異，亦無法據以推論被告購買
    該批茶葉，係供預備賄選之用。(3)被告購得之茶葉既擁有所有權，欲放置何處，
    自可任意為之，放家中、放服務處、放營業場所並無區別，若謂放家中即係供賄
    選之用，未免過度牽強！而購買茶葉附贈紙袋，乃交易正常情況，若買茶葉附贈
    紙袋即推論有賄選意圖，顯不符經驗法則。又被告當時任台南縣永康市民代表會
    主席，所輔選之候選人提供選舉傳單要求支持，是極為正常之事，雖傳單整捆與
    紙袋二十九個放在車廂內，然茶葉五十罐係放在被告住處，因之推定放在住處之
    茶葉即係被告預備賄選之用，核屬臆測，難以遽入人罪。綜上，本件上訴為無理
    由，應予駁回。
據上論結，應依刑事訴訟法第三百六十八條，判決如主文。
本案經檢察官洪泰文到庭執行職務。
中    華    民    國      九十一      年      七      月      四        日
                                  臺灣高等法院臺南分院刑事第五庭
                                      審判長法官  鄭    文    肅
                                            法官  陳    珍    如
                                            法官  黃    三    哲
右正本證明與原本無異。
如不服本判決，應於判決送達後十日內向本院提出上訴狀，其未敘述理由者並應於提
出上訴狀後十日內向本院補提理由書（應附繕本)。
                                      法院書記官  陳    淑    貞
中    華    民    國      九十一      年      七      月      五        日
